臺灣臺北地方法院民事判決
110年度簡上字第71號
上  訴  人  黃巧嫣    

訴訟代理人  王家鋐律師
被  上訴人  鍾禮雯    

上列當事人間請求返還不當得利事件，上訴人對於本院臺北簡易
庭108年度北簡更一字第11號民事簡易判決提起上訴，並為訴之
追加，本院於民國111年6月29日言詞辯論終結，判決如下：
    主      文
一、上訴人之上訴及追加之訴均駁回。
二、第二審及追加之訴訴訟費用由上訴人負擔。
    事實及理由
壹、程序方面：
　　上訴人起訴時依民法第179條規定，請求被上訴人返還附表
    一、二所示金錢中之新臺幣（下同）278,184元本息，嗣於
    二審追加民法第478條為訴訟標的（見本院卷第175頁），核
    其訴之基礎事實同一，依民事訴訟法第436條之1第3項、第4
    46條第1項但書、第255條第1項第2款規定，應准許追加。
貳、實體方面：
一、上訴人起訴及上訴意旨：兩造於民國103年7月至105年9月間
    為伴侶關係，且於104年11月至105年11月間同居。被上訴人
    在兩造相識之前，即已開始從事「NU SKIN」直銷事業（在
    我國以美商如新華茂股份有限公司或其臺灣、臺北分公司名
    義營業，下合稱如新公司）。嗣被上訴人因更換團隊，無法
    以自己名義經營，遂改以其母親李孟珠名義經營「NU SKIN
    」直銷事業。兩造交往期間，被上訴人為了增加績效、換取
    獎金，遂借用上訴人之信用卡，刷卡向如新公司訂購商品，
    並承諾將來償還卡費。被上訴人因欲與上訴人一同出國參加
    「NU SKIN」直銷事業之經銷商活動，又借用上訴人之信用
    卡，刷卡支付旅費予「NU SKIN」旗下之美最時旅行社股份
    有限公司（下稱美最時旅行社），並承諾將來償還其中之半
    數。被上訴人上述借卡消費共268,988元，詳如附表一所示
    。被上訴人又因週轉不靈，向上訴人借用如附表二所示共68
    ,000元，以支應生活開銷，或是用來支付經營「NU SKIN」
    直銷事業時衝業績所積欠的帳款。被上訴人既承諾償還上述
    欠款合計336,988元，可知其受領之原因絕非贈與，而是消
    費借貸或是不當得利。爰依民法第179條規定，並於二審追
    加民法第478條規定，為一部請求，請求擇一判命被上訴人
    償還上述欠款中之278,184元本息，並自附表一編號1以下依
    序判斷，直至勝訴本金金額滿278,184元為止。
二、被上訴人則以：兩造本為情侶，於103年7月至105年7月間交
    往，於104年11月至105年7月間同居，交往期間同居共財，
    相互扶持，時常相互出錢為對方支付費用，從來都是你情我
    願，並未約定將來應予返還，應屬贈與關係。況且上訴人前
    以：被上訴人於106年8月至12月間每月向上訴人無息借款7,
    000元以繳納房租為由，依民法第179條規定請求償還欠款35
    ,000元本息，經本院臺北簡易庭以107年度北小字第2360號
    判決駁回，並經本院以107年度小上字第180號裁定駁回上訴
    確定在案（下稱前案）。上訴人敗訴後再度提起本件，有違
    一事不再理原則等語，資為抗辯。
三、原審為上訴人全部敗訴之判決，判決駁回原告全部請求。上
    訴人提起上訴並聲明：㈠原判決廢棄。㈡被上訴人應給付上訴
    人278,184元，及自起訴狀繕本送達翌日起至清償日止，按
    週年利率5％計算之利息。被上訴人則聲明：上訴駁回。
四、本院之判斷：
　㈠按民事訴訟法第400條第1項規定：「確定之終局判決就經裁
    判之訴訟標的，有既判力。」既判力之客觀範圍，應僅及於
    原告請求且經裁判之訴訟標的，且該訴訟標的法律關係，必
    須依原告起訴主張之原因事實而加以特定，此有最高法院10
    6年度台上字第931號、107年度台上字第1193號、108年度台
    上字第895號民事判決意旨可據。上訴人在前案中是請求被
    上訴人返還106年8月至12月按月借用7,000元、合計35,000
    元之借款（見北簡更一卷第31-39頁），與本件請求附表二
    之給付時間不同，原因事實、訴訟標的不同，並非同一事件
    。故上訴人提起本件訴訟並未牴觸前案之既判力，起訴確屬
    合法。
　㈡按民法第474條第1項規定：「稱消費借貸者，謂當事人一方
    移轉金錢或其他代替物之所有權於他方，而約定他方以種類
    、品質、數量相同之物返還之契約。」第478條規定：「未
    定返還期限者，借用人得隨時返還，貸與人亦得定一個月以
    上之相當期限，催告返還。」因交付金錢之原因多端，除有
    金錢之交付外，尚須本於借貸之意思而為交付，方克成立。
    倘當事人主張與他方有消費存在者，自應就該借貸意思互相
    表示合致及借款業已交付之事實，均負舉證之責任，其僅證
    明有金錢之交付，未能證明借貸意思表示合致者，仍不能認
    為有消費借貸關係存在，此有最高法院98年度台上字第1045
    號民事判決意旨可參。又民法第179條前段規定：「無法律
    上之原因而受利益，致他人受損害者，應返還其利益」。在
    給付型之不當得利，受益人係因給付人之給付而得利，就所
    謂「無法律上之原因」即其給付欠缺給付目的一節，應由主
    張不當得利返還請求權存在之給付人負舉證責任，此參最高
    法院100年度台上字第899號、103年度台上字第2198號、106
    年度台上字第1225號民事判決意旨即明。
　㈢查兩造原為情侶，自103年7月間起開始交往，至少同居到105
    年7月間一情，比對兩造之陳述即可明瞭（見本院卷第176、
    234頁），堪予認定。兩造供述的分居、分手時間雖有數個
    月的差距，但無論如何均可認定兩造確實曾為同居情侶，並
    不影響結論。又上訴人曾刷卡消費如附表一所示之金額，並
    曾將附表二所示之金錢轉入被上訴人之存款帳戶，有相關信
    用卡帳單、匯款單據等在卷可查，證據出處詳如附表一「帳
    單頁碼」欄、附表二「出處頁碼」欄所示，堪予認定。然而
    ，上訴人如依消費借貸之法律關係請求返還，自應證明兩造
    間有消費借貸之合意存在；上訴人如依不當得利之法律關係
    請求返還，亦應證明被上訴人所主張之原因關係即贈與為不
    存在。
　㈣附表一中所謂「刷卡衝業績」部分：
　　⒈附表一中1-5、14、17-23號，是上訴人向如新公司刷卡的
      紀錄，而如新公司即為「NU SKIN」直銷事業在臺灣之組
      織。「NU SKIN」直銷事業中，會就每一筆訂單發給保薦
      人、上線六代獎金，獎金採月結方式，發給固定比例的獎
      金，有如新公司111年3月9日陳報狀在卷可查（見本院卷
      第199-203頁）。然而，就上述刷卡訂單，原審已經多次
      發函請如新公司提供其訂貨人資料（見北簡更一卷第144-
      148、202-204頁），但如新公司已於108年11月28日、109
      年1月31日函復稱此等訂單均非被上訴人或其母李孟珠所
      下訂單（見北簡更一卷第164、208頁），是以，上述刷卡
      消費所購買之商品，究竟是供誰使用？獎金又是由誰領取
      ？均不明確。尤其參諸上訴人於原審提出之原證7表格可
      知，上訴人與被上訴人相同，均有經營「NU SKIN」直銷
      事業（見北簡更一卷第377-385頁）。本件附表一之刷卡
      金流，可能是上訴人為了自己的直銷事業而刷取，並不一
      定就是被上訴人借卡衝業績、賺取獎金所生的花費，自然
      不能認定是上訴人對被上訴人的給付，也不能憑以認定兩
      造間有何消費借貸之合意。
　　⒉再者，附表一之刷卡金流，是以上訴人花旗銀行卡號末四
      碼「3300」、「8298」、永豐銀行卡號末四碼「5506」、
      「1906」號之信用卡所刷取。而上訴人於原審所提出原證
      7、如新公司函復本院的資料中，雖有其他收貨人為訴外
      人劉于慈、葉子侑、曾婉瑜、蕭東欣、李孟珠之訂單，但
      這些訂單是用卡號末四碼「5732」、「4108」、「9770」
      的信用卡來刷卡消費（見北簡更一卷第379-385頁、本院
      卷第199-203頁），與本件附表一之卡號均不相同，縱使
      在此部分訂單中，被上訴人之母李孟珠作為上線可獲得獎
      金，也與本件請求無涉，不足以證明兩造就本件附表一的
      刷卡紀錄有消費借貸之合意，或有給付原因不存在之情事
      。
　㈤附表一6-13、15、16號部分，是向「NU SKIN」相關之美最時旅行社刷卡消費，作為兩造參加「NP3如新大中華區域大會香港五日旅遊團費」，有美最時旅行社回函可佐（見北簡更一卷第162頁），但兩造當時既然是情侶，又都有經營「NU SKIN」直銷業務，兩造共同出遊參加「NU SKIN」活動，應該是依照各自能力、意願支出旅費，通常也不會約定要返還，應認為屬於贈與較為合理，如果沒有明確證據證明雙方有約定將來必須返還，就不能認定為消費借貸，也不能認為分手後就必然應該返還。上訴人雖主張：雙方曾約定將來卡費要平分，故其中半數是被上訴人借用云云（見本院卷第176頁），但並未舉證以實其說，無法採信。
　㈥至於附表二部分，雖然上訴人確有匯款予被上訴人，但被上訴人已經陳明：附表二的匯款是贈與關係，我也相同匯款給上訴人等語（見本院卷第125頁）。情侶間互相照應，贈與金錢供他方使用，本屬人情之常。至於被上訴人於前案一審判決雖供稱：兩造於分手後之106年7月24日曾約定由被上訴人出名借款100,000元，並由兩造共同償還等語（見北簡更一卷第31頁、本院卷第159頁），但這比附表二的給付時間晚了大約一年，顯然與本件請求無涉。被上訴人於原審109年3月31日言詞辯論期日作抵銷抗辯（見北簡更一卷第310頁、本院卷第165頁），也是預備的防禦方法，並非自認，亦不足以證明上訴人主張之消費借貸合意存在。再者，上訴人援引之「被告主張欲抵扣之金額，為本案信用卡債以及玉山銀行信用卡貸款之最低應繳金額，彼我分擔…」云云（見本院卷第167、269頁），並未出現在原審109年8月27日言詞辯論筆錄內（見北簡更一卷第387頁），縱使該段記載確實是原審法官在庭前筆錄檔案內所作的筆記，因為系統錯誤而殘留在筆錄電子檔內，這也只是節錄當事人的主張而已，不是法院的心證或判決理由，也不是證據。上訴人以上述事證指摘被上訴人說詞矛盾（見本院卷第267-270頁），並不可採，更不能以此作為有利於己之證據。是以，上訴人並未證明兩造間無贈與關係存在，亦未證明兩造間確有消費借貸之合意，自無從請求返還。
五、綜上所述，上訴人依民法第179條規定，請求被上訴人返還
    附表一、二所示款項中之278,184元本息，為無理由，應予
    駁回。原審判決駁回，並無違誤。上訴人求為廢棄改判，為
    無理由，應駁回其上訴。又上訴人於本院追加依民法第478
    條規定，請求被上訴人償還附表一、二所示款項中之278,18
    4元本息，亦無理由，應予駁回。
六、本件事證已臻明確，兩造其餘主張、攻擊防禦方法及所提證
    據，經審酌後認於本件判決結果不生影響，爰不逐一論駁，
    併此敘明。
七、據上論結，上訴人上訴及追加之訴均無理由，依民事訴訟法
    第436條之1第3項、第449條第1項、第78條，判決如主文。
中　　華　　民　　國　　111 　年　　7 　　月　　20　　日
                  民事第三庭  審判長法　官　方祥鴻
　　　　　　　　　　　　　　　　　　法　官　林瑋桓
　　　　　　　　　　　　　　　　　　法　官　王沛元
以上正本係照原本作成。
本判決不得上訴。
中　　華　　民　　國　　111 　年　　7 　　月　　20　　日
                                    書記官  顏莉妹